【裁判字號】    91,訴,4418
【裁判日期】    921120
【裁判案由】    建築法
【裁判全文】
臺北高等行政法院判決                            九十一年度訴字第四四一八號
                              .
    原      告  甲○○
    訴訟代理人  蘇清文律師
    被      告  臺北縣政府
    代  表  人  蘇貞昌縣長）.
    訴訟代理人  乙○○
                丙○○
右當事人間因建築法事件，原告不服內政部中華民國九十一年八月二十八日台內訴字
第０九一０００六一０三號訴願決定，提起行政訴訟。本院判決如左：
    主      文
原告之訴駁回。
訴訟費用由原告負擔。
    事      實
一、事實概要：台北縣中和市○○路三八八號地下一樓建築物，領有被告所屬工務局
    核發之八九中變使字第六三五號變更使用執照，使用分區為「商業區」，變更後
    核准用途為「短期補習班」。九十一年四月二十二日經被告聯合稽查小組赴現場
    稽查時查獲該址未經申請許可即擅自變更使用為「舞場業」，被告認已違反建築
    法第七十三條規定，乃依建築法第九十條第一項規定，以九十一年四月二十五日
    北府工使字第０九一０一八四七０九號函檢送同文號處分書處建築物使用人即原
    告新台幣（下同）六萬元罰鍰，並勒令停止使用。原告不服，提起訴願，亦遭決
    定駁回，遂向本院提起行政訴訟。
二、兩造聲明：
  (一)原告聲明：
    1.訴願決定、原處分均撤銷。
    2.訴訟費用由被告負擔。
  (二)被告聲明：
    1.駁回原告之訴。
    2.訴訟費用由原告負擔。
三、兩造爭點：本件原告使用系爭建物從事營業項目是否有變更原核准「短期補習班
              」用途，而違反建築法第七十三條後段之規定？
  (一)原告主張之理由：
    1.按被告以系爭場所設置霓虹燈、舞台、視聽歌唱設備，其裝潢設備顯與一般教
      學補習班不同，而認定系爭場所係作為舞場業使用。惟主管機關將建物使用分
      類，係因使用之方法不同，場所之危險程度亦不同，故應依其實際使用情形認
      定，不能僅以現場裝潢即逕行推定原告有違規使用之情形。又原告係經營舞蹈
      補習班，音響、燈光原屬必要之生財設備，另舞蹈補習班與一般文理補習班不
      同，並非單純靜態之教學，裝潢自亦與一般教學補習班有異，被告逕以現場裝
      潢推論該場地為舞場業使用，實屬有違。
    2.次按「除本法有規定者外，民事訴訟法第二百七十七條之規定於本節準用之。
      」，行政訴訟法第一百三十六條定有明文。又「當事人主張有利於己之事實者
      ，就其事實有舉證之責任。但法律別有規定，或依其情形顯失公平者，不在此
      限。」，復為民事訴訟法第二百七十七條所規定。從而被告主張原告有應受裁
      罰事實之存在，自應就所有構成要件事實負舉證責任，被告以現場裝潢認定原
      告將系爭場地變更為舞場業使用，不僅在實體上與事實不符，亦未能證明原告
      確有經營舞場業之營利事實，被告並未善盡舉證之責。
    3.又按本件供舞蹈補習班使用之台北縣中和市○○路三八八號地下一層建物，原
      供門廳及溜冰場使用，有被告所屬工務局變更使用執照可證，被告稽查時所拍
      攝之櫃檯相片上所示之冰櫃，係原溜冰場所遺留，並非原告所有，原告除提供
      學員止渴之飲料外，並未販賣烈酒。又原溜冰場遺留之吧台，原告將之作為茶
      水間使用，有變更前使用執照、平面圖及相片四張可證。另被告於稽查時（九
      十一年四月十六日）所拍之相片亦顯示門廳係舞衣出租及展示處，並賣票及收
      票處，室內僅拍攝舞池之陳設狀況，並未拍攝被告所謂之包廂。而系爭建物共
      二百坪只有二間隔開之空間（被告主張之包廂），一間作為視聽教室，視聽教
      室部分天花板一片空白，只有日光燈、透明玻璃隔間、沙發音響，另一間則作
      為倉庫及更衣間使用，並非供作舞場營業之包廂。系爭建物成立補習班以來多
      次提供場地予職業選手（老師）練舞，並舉辦多次舞蹈比賽，系爭建物確非供
      舞場使用。
    4.再按九十一年四月二十二日被告聯合查報小組稽查違規商業活動現場紀錄表因
      記載不實，未對於原告有利及不利之情形一併注意，原告因此拒簽。另包廂一
      間內有投幣式卡拉ＯＫ，一首歌二十元係其自行認定，實際原告並未對外開放
      ，而係供員工康樂之用，是被告所謂之包廂係視聽教室及員工休息室，並非對
      外營業之包廂。舞蹈教室每日均請教師到場依初、中、高級授課，學生可依實
      際需要調配時間、課程、師資，依實際需要繳交學費，教學之內涵及方式並未
      改變，僅為經營方式之變通，殊難認系爭場所係供不特人跳舞之營利事業，被
      告所為處分顯有違誤。
  (二)被告答辯之理由：
    1.按「建築物非經領得使用執照，不准接水、接電、或申請營業登記及使用；非
      經領得變更使用執照，不得變更其使用。」、「違反第七十三條後段規定擅自
      變更使用者，處建築物所有權人或使用人新台幣六萬元以上三十萬元以下罰鍰
      ，並勒令停止使用。得以補辦手續者，令其限期補辦手續，不停止使用或逾期
      不補辦者得連續處罰。」，行為時建築法第七十三條及第九十條第一項分別定
      有明文。
    2.經查原告稱其於台北縣中和市○○路三三八號地下一樓，設立追夢舞蹈短期補
      習班，經營社交舞、運動韻律舞之指導補習業務，．．．，原告自始並未變更
      使用為舞場業，被告聯合查報小組派員至現場稽查時，原告並未提供場地予不
      特定人士跳舞，是原告並未違反前揭法條之規定云云。
    3.又查本件原告使用坐落台北縣中和市○○路三八八號地下一樓建築物，領有被
      告所屬工務局核發之八九中變使字第六三五號變更使用執照，其變更後用途為
      「短期補習班」，系爭建築物前因於九十年五月七日公共安全檢查結果不符規
      定，經被告所屬工務局以九十年七月十六日九十北府工使字第二五三四一八號
      函，認違反建築法第七十七條規定，依同法第九十一條規定處建築物使用人六
      萬元罰鍰，並限於九十年七月三十一日前改善完竣。復經被告聯合稽查小組於
      九十年七月六日前往查察，發現系爭建築物違規使用為「舞場業」，被告所屬
      工務局以九十年八月二十二日九十北府工使字第三一０九三五號函，處建築物
      使用人六萬元罰鍰並勒令停止使用在案。嗣經被告聯合稽查小組九十一年四月
      二十二日再次稽查現場查獲原告仍有上開違規情形，並經目的事業主管機關（
      被告所屬建設局）認定該址依然違規經營「舞場業」在案。查本件原核准用途
      為「短期補習班」，係屬Ｄ５類組，原告未經申請許可，擅自變更使用經營「
      舞場業」，係屬Ｂ１類組，其違規事實明確，洵堪認定。被告所屬工務局以其
      違反建築法第七十三條後段規定，依第九十條第一項規定，於九十一年四月二
      十五日以北府工使字第０九一０一八四七０九號函處原告六萬元罰鍰並勒令停
      止使用，並無違誤。
    4.再查有關原告辯稱：「原告於台北縣中和市○○路三八八號地下一樓，設立追
      夢舞蹈短期補習班，經營社交舞、運動韻律舞之教導補習課程，並未將補習班
      變更使用為舞場業。．．．」一節。經查被告聯合稽查小組於九十一年四月二
      十二日現場稽查，發現該場所長期會員須買卡進場（每張八十元），非會員須
      現場購票進場（每張一００元），且現場裝設霓虹燈、舞台、視聽歌唱等設備
      ，其裝潢設備顯與一般教學補習班不同，故被告所屬機關建設局（目的事業主
      管機關）認定現場係作「舞場業」使用，此有被告聯合稽查違規商業活動現場
      紀錄表及現場照片附卷可稽，是被告所屬工務局以原告違反建築法第七十三條
      規定，依同法第九十條規定，裁處建築物使用人（即原告）六萬元罰鍰，並勒
      令停止使用，並無違誤。另被告聯合稽查小組九十一年五月二十七日再次前往
      現場複查，系爭建築物舞台燈光設備仍不符規定，被告所屬教育局亦以九十一
      年五月三十一日北府教社字第０九一０二六三六三六號函請原告將舞台燈光設
      備拆除在案，故原告所稱顯係推諉之詞，核無可採。
    理      由
一、按「建築物非經領得使用執照，不准接水、接電、或申請營業登記及使用；非經
    領得變更使用執照，不得變更其使用。」、「違反第七十三條後段規定擅自變更
    使用者，處建築物所有權人或使用人新台幣六萬元以上三十萬元以下罰鍰，並勒
    令停止使用。得以補辦手續者，令其限期補辦手續，不停止使用或逾期不補辦者
    得連續處罰。」，行為時建築法第七十三條及第九十條第一項分別定有明文。
二、本件原告使用坐落台北縣中和市○○路三八八號地下一樓建築物，領有被告所屬
    工務局核發之八九中變使字第六三五號變更使用執照，其變更後用途為「短期補
    習班」，系爭建築物於九十年五月七日因公共安全檢查結果不符規定，經被告所
    屬工務局裁處罰鍰並限期改善；嗣被告聯合稽查小組復分別於九十年七月六日、
    九十一年四月二十二日再次查察，發現系爭建築物仍違規經營「舞場業」等情，
    有臺北縣政府工務局變更使用執照及存根、台北縣政府聯合查報小組稽查違規商
    業活動現場紀錄表等影本及現場稽查照片數位彩色影印十六張附卷可稽。原告雖
    主張其係經營舞蹈補習班，音響、燈光、舞池等屬必要設備，與一般文理補習班
    不同，被告逕以現場裝潢推論該場地變更為舞場業使用，實屬有違等語。惟查所
    謂舞蹈短期補習班，其照明須採用日光燈之標準設備，並不得裝置各種彩色燈泡
    或變化燈光亮度之設備，此為教育部於七十七年九月二十日所頒布之舞蹈短期補
    習班設立標準所明定。原告身為業者，本當熟稔該規定並應遵行，然查系爭建物
    因裝設霓虹燈等設備，而與當初申准之設備內容相異，業經被告所屬教育局於九
    十一年五月三十一日以北府教社字第０九一０二六三六三六號函原告將舞台燈光
    設備拆除在案，為原告所不爭，是原告所稱其舞台燈光設備符合舞蹈短期補習班
    之標準設備云云，委無可採。又被告聯合稽查小組於九十一年四月二十二日稽查
    現場時，發現該場所長期會員須買卡進場即每張八十元，非會員亦須以每張一０
    ０元代價購票進場，第以該購票入場情形除就男女為分別外，復有平日、假日之
    區別，茍原告確係經營短期補習班，豈有補習班學員仍須按次付費購票進場之理
    ；再系爭建物現場除設有吧台、櫃台、霓虹燈、舞台、包廂、視聽歌唱、冷藏櫃
    、調酒用具及杯子等設備外，復供應酒類、汽水、礦泉水等飲料，此觀現場稽查
    照片數位彩色影印即知，足見系爭建物現場確與一般教學補習班不同，參以系爭
    建物於九十年五月七日、七月六日及九十一年四月二十二日分別經公共安全檢查
    及稽查不符規定等情，是原告有變更原核准之短期補習班用途之事實，堪以認定
    。故目的事業主管機關即被告所屬建設局認系爭建物已變更作為「舞場業」使用
    ，即非無據。從而被告所屬工務局以原告未經申准營業項目變更登記，即擅自經
    營登記範圍以外之「舞場業」，而予以課處罰鍰及勒令停止使用，尚非無憑，所
    為處分，揆諸首揭條文規定，並無違誤，訴願決定予以維持，亦無不合，原告之
    訴難認有理由，自應予以駁回。
據上論結，本件原告之訴為無理由，依行政訴訟法第九十八條第三項前段，判決如主
文。
中      華      民      國    九十二    年     十一     月     二十     日
                            臺 北 高 等 行 政 法 院  第 四 庭
                                           審 判 長  法    官  鄭忠仁
                                                     法    官  候東昇
                                                     法    官  林育如
右為正本係照原本作成。
如不服本判決，應於送達後二十日內，向本院提出上訴狀並表明上訴理由，如於本判
決宣示後送達前提起上訴者，應於判決送達後二十日內補提上訴理由書（須按他造人
數附繕本）。
中      華      民      國    九十二    年     十一     月    二十四    日
                                                     書 記 官  林如冰


司法院資訊處製作；財團法人民間司法改革基金會備份。
